臺灣高等法院民事判決　　　　　　　　　 99年度上字第481號
上　訴　人　雅德爾造型有限公司
法定代理人　游絲棋
訴訟代理人　謝震武律師
　　　　　　王嘉翎律師
上　訴　人　林煜杰
訴訟代理人　莊國明律師
複代　理人　蕭弘毅律師
　　　　　　黃佳彥律師
上列當事人間給付違約金事件，兩造對於中華民國99年 3月18日
臺灣臺北地方法院98年度訴字第1479號第一審判決各自提起上訴
，本院於100年3月1日言詞辯論終結，茲判決如下：
    主  文
原判決關於命林煜杰給付超過新臺幣壹拾萬元之本息部分，及該
部分假執行之宣告，暨訴訟費用之裁判均廢棄。
前開廢棄部分，雅德爾造型有限公司在第一審之訴及假執行之聲
請均駁回。
林煜杰其餘上訴及雅德爾造型有限公司之上訴駁回。
第一、二審訴訟費用由林煜杰負擔百分之五，餘由雅德爾造型有
限公司負擔。
    事實及理由
一、上訴人雅德爾造型有限公司（以下稱雅德爾公司）主張：伊
    係經營造型、彩妝、髮型等服務業務，及相關造型、彩妝、
    髮型簽約從業人員之工作或相關業務之安排，前與對造上訴
    人林煜杰（原名林翰，以下稱林煜杰）於民國96年 7月10日
    簽訂合約書（下稱系爭合約），約定由伊獨家經紀代理林煜
    杰於全世界之一切造型工作，合約期間自96年 7月10日起至
    106年7月9日止。系爭合約第5條第1項及第2項中約定伊應為
    上訴人林煜杰妥善安排其演藝工作，上訴人林煜杰應按伊通
    知之時間地點及其內容履行該工作，詎林煜杰於97年6月後
    拒絕履行伊所安排之工作，已違反系爭合約第13條第1項關
    於不得片面終止合約之約定，林煜杰應給付伊新臺幣（下同
    ）200萬元之懲罰性違約金等情，爰依系爭合約第15條約定
    ，求為命林煜杰給付上開違約金之判決。原審判命林煜杰給
    付雅德爾公司懲罰性違約金120萬元及法定遲延利息。雅德
    爾公司不服，提起上訴，聲明：(一)原判決關於駁回雅德爾公
    司後開第 2項之訴部分廢棄。(二)林煜杰應再給付雅德爾公司
    80萬元，及自起訴狀送達之翌日起至清償日止，按年息5%計
    算之利息。另對於上訴人林煜杰之上訴，答辯聲明：上訴駁
    回。
二、林煜杰則以：伊簽署系爭合約時，第1條、第6條、第25條及
    第26條內容均屬空白，嗣雅德爾公司法定代理人游絲棋至97
    年4月6日始持其中2份合約書於伊面前當面簽署按捺其手印
    ，系爭合約前述空白部分已由游絲棋單方填妥，顯見兩造從
    未就系爭合約期間及報酬等必要之點意思表示達成一致，再
    系爭合約均無上訴人雅德爾公司之用印，僅游絲棋個人簽章
    及按捺手印，游絲棋並未表示代表雅德爾公司之意，系爭合
    約自屬尚未成立；縱認系爭合約已經成立，該合約屬定型化
    契約，其中第1條、第13條、第15條依民法第247條之1規定
    應屬無效；再伊於97年7月初因左眼白內障、兩眼視網膜破
    裂及玻璃體牽引等病症無法承接雅德爾公司之工作，致伊無
    法繼續履約，自有不可歸責之事由，又伊經雅德爾公司介紹
    工作收入僅14萬3,050元，雅德爾公司竟請求200萬元之懲罰
    性違約金，顯屬過高等語，資為抗辯。並對原判決為其敗訴
    部分，提起上訴，聲明：(一)原判決關於命林煜杰給付部分廢
    棄。(二)上開廢棄部分，雅德爾公司在第一審之訴及其假執行
    之聲請均駁回。另對於雅德爾公司之上訴，答辯聲明：上訴
    駁回。
三、查林煜杰與雅德爾公司法定代理人游絲棋前於96年 7月10日
    簽署系爭合約，約定由林煜杰授權雅德爾公司獨家經紀代理
    林煜杰於全世界一切造型（含妝、髮、服裝）事宜，嗣林煜
    杰自97年6 月起即不再承接雅德爾公司所安排之工作等事實
    ，為兩造所不爭，復有系爭合約附卷可稽，堪信為真實。
四、雅德爾公司主張，林煜杰於97年7月後拒絕履行伊所安排之
    工作，違反系爭合約第13條第1項約定，應依同合約第15條
    約定，賠償200萬元違約金等情，為林煜杰所否認，並以前
    揭情詞置辯。經查：
  (一)系爭合約當事人簽名欄甲方（即被上訴人）中固僅有游絲棋
    簽名並按捺手印，惟游絲棋為雅德爾公司之法定代理人，乃
    兩造所不爭執，其自有代表雅德爾公司簽訂系爭合約之權，
    而系爭合約之當事人欄均表明雅德爾公司為立合約書人，堪
    認游絲棋係以法定代理人身份代表雅德爾公司簽訂系爭合約
    ，林煜杰辯稱，游絲棋並未表示代表雅德爾公司之意，系爭
    合約尚未成立云云，自不可採。林煜杰復以系爭合約第 1條
    、第 6條、第25條及第26條在其簽署系爭合約時係空白為由
    ，抗辯其未與雅德爾公司就上開條文之約定達成合意云云。
    然林煜杰既不爭執系爭合約上其簽名之真正，自應對上開條
    文未為合意一節負舉證之責。而契約內容本不以書面文字為
    限，如兩造於訂立契約時已為口頭約定，縱未形諸契約文字
    ，亦成為契約內容。系爭合約第1條為合約期間、第6條及26
    條為報酬之計算、第25條為合約期間是否順延之約定，衡諸
    常情，於訂約時未達成合意，將無從計算報酬。惟依林煜杰
    所舉其自96年7月至97年5月間之工作及收入明細（見原審卷
    第63-67 頁），顯見其於該期間內已有履約行為，實難認
    兩造對系爭契約關於報酬約定之必要之點尚未達成合意。再
    林煜杰自承，伊於97年4月6日與游絲棋會談時，要求得繼續
    在莎貝及BORIS 擔任彩妝講師，與報酬抽成事宜，故游絲棋
    方加入系爭合約第25、26條之約定等情（見本院卷第118 頁
    ），是縱依其所述，兩造亦於訂定系爭合約後，補充契約條
    款第25條及26條內容，而該 2條文乃關於林煜杰另在莎貝及
    BORIS 擔任彩妝講師之報酬及延長契約之約定，不影響原已
    成立之契約，林煜杰據以辯稱契約尚未成立云云，尚不可採
    。
  (二)按依照當事人一方預定用於同類契約之條款而訂定之契約，
    為免除或減輕預定契約條款之當事人之責任、加重他方當事
    人之責任、使他方當事人拋棄權利或限制其行使權利或有其
    他於他方當事人有重大不利益，按其情形顯失公平者，該部
    分約定無效，民法第247條之1第1款至第4款定有明文。所謂
    「按其情形顯失公平者」，係指依契約本質所生之主要權利
    義務，或按法律規定加以綜合判斷有顯失公平之情形而言。
    查系爭合約與雅德爾公司所提出與訴外人即其他造型師張桂
    鳳簽立之合約書內容相較，除手寫部分外，幾近相同（見原
    審卷第4頁至第7頁、卷第32頁至第35頁），可見該合約
    內容乃雅德爾公司用以與各造型師簽約時所使用之契約範本
    ，屬當事人一方預定訂立同類契約之用，而預先擬定交易條
    款之定型化契約。林煜杰雖抗辯系爭合約第 1條、第13條、
    第15條約定內容，對其顯失公平，依民法第247條之1規定，
    各該約款應為無效云云。但查：
  1.系爭合約第1條部分：林煜杰固認系爭合約第1條約定，雅德
    爾公司獨家經紀代理林煜杰於全世界一切造型事宜，期間自
    96年7月10日起至106年7月9日止共10年，其合約期間過長，
    顯失公平而無效。惟參卷附雅德爾公司與張桂鳳之合約書所
    示之合約期間為7年（見原審卷第32頁），可見該合約期
    間針對不同之立約人而有不同約定，且係另以手寫文字填具
    ，屬個別商議條款。林煜杰與雅德爾公司既係本於另行商議
    所約定之合約期間，非契約之一方所不及知或無磋商變更之
    餘地，自無定型化契約條款顯失公平而無效之情形，林煜杰
    此項抗辯尚不可採。
  2.系爭合約第13條及第15條部分：系爭合約第13條、第15條分
    別約定：「1.合約期間內，乙方（即林煜杰）不得片面終止
    本合約…如有違反之情事發生，甲方（即雅德爾公司）有權
    終止本合約…」、「本合約之約定事項，乙方如有違反，視
    同違約乙方應賠償甲方新臺幣貳佰萬元之懲罰性違約金…」
    等語，揆其內容，係指合約期限屆至前，林煜杰不得任意終
    止契約之原則，及約定其違反之效果，然並未排除林煜杰關
    於民法法定終止或重大事由終止之權利，尚難謂有使林煜杰
    拋棄權利或限制其行使權利而有顯失公平之情事。又系爭合
    約係由雅德爾公司及其法定代理人以在造型領域之專業，對
    外為林煜杰承接造型工作，並依合約年限按不同比例分配報
    酬。雅德爾公司並應為林煜杰妥善安排演藝工作，及施以工
    作技能之訓練（系爭合約第 5條、第19條）。是林煜杰如於
    合約期間屆至前任意終止契約，將使雅德爾公司對外承接之
    工作無法對第三人履行，亦無法分配預期之報酬，而林煜杰
    於期間所習得之技能及專業，則不因提前終止契約而喪失，
    是系爭合約僅約定，林煜杰於期限前任意終止契約應給付懲
    罰性違約金，而未約定雅德爾公司違約之處罰，衡之一般經
    紀契約，仍難認對林煜杰一方顯有重大不利益而顯失公平之
    情。林煜杰雖辯稱，依民法第549條第1項規定，委任契約之
    當事人之任何一方，得隨時終止委任契約云云。此固為委任
    基於當事人間相互之信任關係，如其信用動搖，不問委任是
    否定有期限，應許以一方意思為解任，當事人為終止權之預
    先拋棄，其特約為無效。然其委任不獨以委任人之利益為目
    的，受任人就其事務亦有正當之利益關係，而有處理完畢之
    必要或定有期限時，如許委任人自由終止委任，將使受任人
    蒙受不測之損害，故於此時應認當事人終止權拋棄之特約為
    有效。系爭合約由林煜杰授權雅德爾公司獨家經紀代理林煜
    杰其一切造型事宜，而由雅德爾公司對外承接工作通知林煜
    杰到場履行，或為林煜杰洽訂契約，兩造再由第三人給付之
    報酬按比例分配。是系爭合約雖有部分屬雅德爾公司為林煜
    杰處理事務之性質，惟該事務之處理不僅為林煜杰之利益，
    且兼有為雅德爾公司之利益為目的，兩造自得特別約定終止
    權之預先拋棄，則系爭合約前開約定，自無違反民法第549
    條第1項規定而無效之情事。
  (三)林煜杰自97年6月起即不再承接雅德爾公司安排之工作，為
    兩造所不爭執，林煜杰雖舉97年6月30日臺北市立聯合醫院
    和平院區及同年7月8日國防醫學院三軍總醫院附設民眾診療
    服務處之診斷證明書證明其患有左眼白內障、兩眼視網膜裂
    孔、玻璃體牽引、黃斑部病變等眼科疾病，左眼視力只剩下
    0.2，因而無法承接雅德爾公司安排之工作云云。然前開證
    據僅能證明林煜杰確實患有前開眼疾，惟尚難證明已達不能
    履約之程度，是其所辯尚難採信。林煜杰自97年6月起即不
    再承接雅德爾公司為其安排之工作，且於本院陳稱，確實不
    願意讓契約之效力繼續下去等語（見本院卷第84頁背面），
    又不能證明有何不可歸責之重大事由，堪認林煜杰已有違反
    系爭合約第13條約定，不得片面終止契約之情事，則雅德爾
    公司依約請求林煜杰給付違約金，自屬有據。
  (四)按債務已為一部履行者，法院得比照債權人因一部履行所受
    之利益減少違約金，為民法第251條所明定，又約定之違約
    金額過高者，法院得減至相當之數額，同法第252條亦有明
    文，不問其作用為懲罰性抑為損害賠償之預定，均有其適用
    。本件林煜杰辯稱，其自96年7月起至97年5月止在雅德爾公
    司安排下，僅獲得收入總計14萬3,050元，為雅德爾公司所
    不爭，其每月平均收入僅約為1萬3千元，尚較政府依勞動基
    準法所公布之最低工資每月1萬7,880元為低，以此收入顯難
    維持生活所需，而雅德爾公司並未提出任何資料證明林煜杰
    日後收入將可明顯增加，系爭契約約定之違約金200萬元，
    幾近於林煜杰13年之工作收入，顯不合理，本院審酌前開情
    狀以及林煜杰已履約11個月等情，認林煜杰辯稱違約金過高
    ，應屬可採。系爭合約第15條約定懲罰性違約金200萬元，
    顯屬過高，應酌減至10萬元始為適當。
五、綜上所述，雅德爾公司請求林煜杰給付懲罰性違約金10萬元
    ，及自起訴狀繕本送達之翌日即98年 5月20日起至清償日止
    ，按年息5%計算之利息，洵屬有據，應予准許。逾此部分之
    請求即屬無據，應予駁回。原審就超過上開應准許部分，為
    林煜杰敗訴之判決，並為假執行之宣告，自有未洽。林煜杰
    上訴意旨就此部分指摘原判決不當，求予廢棄改判，為有理
    由。爰由本院予以廢棄，改判如主文第 2項所示。至於上開
    應准許部分及雅德爾公司請求不應准許部分，原審判命林煜
    杰給付，及駁回雅德爾公司之請求，核均無違誤。林煜杰及
    雅德爾公司上訴意旨，仍執陳詞，指摘原判決各該部分不當
    ，聲明廢棄，為無理由，應駁回其上訴。
六、兩造其餘之攻擊防禦方法，及未經援用之證據，經本院斟酌
    後，認對本判決之結果不生影響，爰不一一論駁。
七、據上論結，本件林煜杰上訴為一部有理由，一部無理由；雅
    德爾公司之上訴為無理由。依民事訴訟法第450條、第449條
    第1項、第79條，判決如主文。
中    華    民    國   100    年    3     月    15    日
                    民事第十一庭
                        審判長法  官  呂太郎
                              法  官  徐福晉
                              法  官  詹文馨
正本係照原本作成。
如不服本判決，應於收受送達後20日內向本院提出上訴書狀，其
未表明上訴理由者，應於提出上訴後20日內向本院補提理由書狀
（均須按他造當事人之人數附繕本）上訴時應提出委任律師或具
有律師資格之人之委任狀；委任有律師資格者，另應附具律師資
格證書及釋明委任人與受任人有民事訴訟法第466條之1第1項但
書或第2項（詳附註）所定關係之釋明文書影本。如委任律師提
起上訴者，應一併繳納上訴審裁判費。
中    華    民    國   100    年    3     月    18    日
                              書記官  洪秋帆
附註：
民事訴訟法第466條之1（第1項、第2項）：
對於第二審判決上訴，上訴人應委任律師為訴訟代理人。但上訴
人或其他法定代理人具有律師資格者，不在此限。
上訴人之配偶、三親等內之血親、二親等內之姻親，或上訴人為
法人、中央或地方機關時，其所屬專任人員具有律師資格並經法
院認為適當者，亦得為第三審訴訟代理人。